【裁判字號】    88,自,6
【裁判日期】    900426
【裁判案由】    背信等
【裁判全文】
臺灣士林地方法院刑事判決                              八十八年度自字第六號
    自  訴  人  丁○○
    自訴代理人  張秀夏律師
    被      告  戊○○○
    選任辯護人  任秀妍
                蔡瑜真
右列被告因詐欺案件，經自訴人提起自訴，本院判決如左：
    主  文
戊○○○無罪。
    理  由
一、被告經合法傳喚，無正當理由不到庭，本院認本件係應諭知無罪之案件，爰不待
    其陳述逕行判決。
二、本件自訴意旨略以：自訴人丁○○本業經營鋼鐵及建築，被告戊○○○見自訴人
    對於航運一無所悉，又富資力，乃興起詐欺取財之意圖，遊說自訴人投入鉅資經
    營航運，自稱對於航運之經營相當有經驗，不需自訴人費心經營，只要將經營權
    交予被告，所投入之資金必可迅速回收，使自訴人陷於錯誤，於八十四年十一月
    間共同簽訂合資契約，投入資金，成立甲○○○○  ＭＡＲＩＴＩＭＥ  ＣＯ－
    ＲＰ. （以下簡稱甲○○○○公司）承租ＢＲＩＴＡＮＮＩＡ輪，實際經營則由
    被告擔任實際負責人之ＧＲＯＷＷ乙○○Ｌ  ＳＨＩＰＰＩＮＧ  Ｓ. Ａ. （以
    下簡稱偉順公司）負責，被告再以營運需要為由，要求自訴人增加投資，至八十
    五年十一月十二日止，短短一年自訴人增加投資達一百十四萬五千餘元美金，事
    後以虧損為由，將自訴人之出資化為烏有，並利用經營ＢＲＩＴＡＮＮＩＡ輪，
    自八十五年九月二日至八十六年九月二十六日止，十三趟航程中有八趟用來承載
    被告自己所有之貨物，且是單程運送，回程為空船，顯示被告邀約自訴人投資時
    ，即有詐欺之意圖。被告嗣以ＢＲＩＴＡＮＮＩＡ輪之虧損，係由於船隻不夠，
    遊說自訴人再合資購買被告所介紹之ＳＵＰＥＲＩＮＡ輪，並成立乙○○ＬＫ－
    ＡＮＳ  ＭＡＲＩＴＩＭＥ  ＩＮＣ. （以下簡稱ＷＫＭ公司）仍由被告負責實
    際經營，但買入該船後，發現該船不但無法通過美國ＡＢＳ檢驗，且於花費鉅資
    修船後，於首航印度時，即因甲板漏水致貨損，遭貨主聲請法院扣押該船，再花
    費鉅資解除扣押後，被告竟未經自訴人同意，私將ＳＵＰＥＲＩＮＡ輪以廢鐵名
    義出售，售得價款被告主張為伊所有；又被告以其所有之ＥＬＥ乙○○Ｌ  Ｉ－
    ＮＤＵＳＴＲＩＡＬ  ＣＯ. ＬＴＤ. （以下簡稱ＥＬＥ乙○○Ｌ公司）名義，
    可自該購船合約取得百分之二約新台幣九十萬元之買賣佣金，被告就該買賣所能
    取得之利益甚鉅，且該輪之買賣契約約定，被告對於該輪擁有指定第三人承買之
    權利，足見被告所有之ＥＬＥ乙○○Ｌ公司就該輪與原船東間應有某種契約存在
    ，被告對該輪船況不佳早即明瞭，事後對船東又未主張瑕疵擔保權利，在在顯示
    被告以合資經營航運為幌子，一方面以ＥＬＥ乙○○Ｌ公司所取得之前開佣金解
    套，目的係從利用自訴人之投資款詐取自訴人之出資。又被告於八十七年一月二
    十二日委託律師來函表示，其因為經營前述ＳＵＰＥＲＩＮＡ輪，代墊之款項於
    扣除賣船所得後，自訴人尚應給付四萬三千九百二十八元四角五分美金，自訴人
    請求被告提供支出憑證、財產狀況、帳簿，以供查核，被告竟置之不理，顯有以
    偽造之支出明細向自訴人詐取款項之嫌疑，且其中一筆保證金金額應為美金一千
    五百六十二元五角，支出明細竟記載為美金十五萬六千二百五十元。自訴人委託
    陳壽萱會計師於八十七年六月二十四日至被告處查帳，被告之受雇人丙○○堅稱
    ：除被告已提供之資料外，無其他資料可供查核，以致會計師無從查核，出具報
    告書，謂ＷＫＭ公司未開立銀行帳戶，據稱其收支全部委由偉順公司代為處理，
    且未提供偉順公司之銀行紀錄以為勾稽。ＷＫＭ公司除收支紀錄外，並無按一般
    公認會計原則編製傳票、紀錄有關帳冊、及財務報表等語。因認被告涉有刑法第
    三百三十九條第一項之詐欺取財罪。
三、訊據被告戊○○○否認右揭犯行，辯稱：
    (一)被告多年前擔任船長，後自營航運、船務代理及貿易公司。自訴人原從事建築
      業，八十四年間見海運景氣佳，有意投資航運，經友人介紹與被告認識，因得
      知被告每年有百萬噸之貿易貨運量，運送貨物來源無虞，雙方遂洽談合資購船
      事宜，甲○○○○公司成立後，承租得前開ＢＲＩＴＡＮＮＩＡ輪，並約定分
      期付款購買，待租期屆滿，付清租金時，取得該船。攬貨運送由偉順公司營運
      作業，優先承攬船東本身進出口之貨物。不幸八十四年底開始，航運市場進入
      不景氣狀況，甲○○○○公司運費收入不足支付營運費用。原出資款全部用來
      支付船東之船價，僅維持十個月。因該分期付款係以租船方式簽約，租金付完
      即可取得所有權，但若一期租金付不出，原船東即有權收回船舶。為應付分期
      付款，各股東只好不斷挹注資金，吳超寰因此宣布放棄持有股份，故在八十五
      年八月份前之增資，乃改由自訴人、庚○○及被告三人依照百分之七十、十、
      二十比例出資，並協議營運中如仍無法負擔船舶分期付款，則由自訴人及被告
      依比例百分之七七點七八、二二點二二分攤墊支分期款，八十五年八月十五日
      起至同年十二月三十日止，自訴人依約共同分攤墊支分期款，但自八十六年一
      月份起，自訴人即不攤付，並避不見面，船舶管理人偉順公司被迫承擔墊付美
      金五十多萬元，此期間被告及公司職員丙○○不斷以信函向自訴人報告營運狀
      況，八十六年初，被告認為航運市場將脫谷底，獲自訴人同意，以各投資百分
      之五十之比例，共組ＷＫＭ公司，在美國購得ＳＵＰＥＲＩＮＡ輪，接船後即
      直駛美國裝肥料到印度，不幸遭美國驗船協會以安全設備檢查為由扣留該船，
      並限令檢修，費時數十日，花費四、五十萬元美金，才離開美國港口，船到印
      度，又因海上遇風浪，產生船貨海損，被收貨人扣船索賠，此四個月期間，又
      損失近百萬元美金，自訴人不願再增資，原派會計劉小姐也以忙於售屋未予兼
      顧。八十六年中期開始，因自訴人旅居美國，被告及管理公司無法與其取得聯
      繫，前述兩輪之事務處理，皆由自訴人之職員己○○及李傳侯折衝。八十六年
      九月以後，因ＢＲＩＴＡＮＮＩＡ輪之分期付款租金已欠二期，船東揚言收回
      船舶，自訴人乃出具授權書委託被告與船東洽談，此時亦嚴重虧損，而ＢＲＩ
      ＴＡＮＮＩＡ輪在香港被扣押，股東兼總經理庚○○只好草擬方案，建議先償
      付六期租金，然不為自訴人所接受，自訴人此際擬退出公司，要求退還一些出
      資，又建議所有債務由被告承擔，雙方無法達成協議，被告因需清償積欠管理
      公司待墊之鉅額費用，不得不將ＳＵＰＥＲＩＮＡ輪於印度以廢船賣出，得款
      用以支付所有債務。ＢＲＩＴＡＮＮＩＡ輪之虧損主要原因是船價遽跌，該輪
      於八十四年十一月市價美金二百五十萬元，八十六年十一月市價僅值美金七十
      萬，並非營運虧損嚴重。ＳＵＰＥＲＩＮＡ輪之虧損原因則為船運不景氣，在
      美國港口被扣修船，到印度港口又因貨損被扣索賠。
    (二)自訴人與被告合資購船，籌組巴拿馬甲○○○○公司，係始於八十四年間，彼
      時出資者除自訴人外，尚有被告、庚○○及吳超寰，其中庚○○及吳超寰皆係
      經營船務多年，庚○○更擔任該巴籍公司之總經理一職，倘被告有不法所有之
      意圖，根本不可能與溫、吳二人共同籌組公司，而自訴人只對被告一人提起自
      訴，並未追究其他二人，其他二人也未表示有受被告詐騙之情，倘被告以購船
      為由，係一精心騙局，則為何僅有自訴人一人聲稱受害？
    (三)購買ＳＵＰＥＲＩＮＡ輪，係以「現況交船」，當時船舶非全新，自有風險存
      在，被告購買時，已盡注意義務，且交船時，該船有美國ＡＢＳ驗船協會所出
      具之船籍維持證明，該船最後以廢船賣出，符合船運界之慣例，非如自訴人所
      扭曲之以不值錢之廢鐵賤售可比擬，且該處分係經自訴人同意，所得款項約九
      十五萬美元亦全數歸入公司所得，並非歸被告所有。惟因管理公司偉順航運公
      司為自訴人代墊許多費用，該賣船所得由偉順公司用以支應償債後，尚有不足
      。
    (四)自訴人對於被告提出單據帳冊，認為資料有所缺漏不齊一事，一則記帳疏漏與
  詐欺犯行顯屬有間，二則自訴人急於利用刑事程序對帳，適足彰顯其躲債之惡
      意，蓋日後倘自訴人遭民事追索，自可請求逐筆查核。船務之會計作業程序有
      其特殊之處，例如，船公司為使船長能適當執行職務，常需先給付船長一筆零
      用金，待船長用完，才檢據申報，不可能每筆款皆事先向船東申請，也不能令
      船長私人或代理行全數墊付，故船東常須預付給船長或代理行，此種情形，作
      帳之憑據即僅有船長出具之收據或匯款之單據，而無逐筆支付之憑證。
    (五)自訴人謂被告將Ｐ＆Ｉ保證金支出虛列一百倍之事，實屬完全錯誤。蓋該美金
      一千五百六十二點五元之收據，係百分之一手續費，保證金確係美金十五萬六
      千二百五十元，有定存單可稽。自訴人自承已由保險公司得到該筆美金一千五
      百六十二點五元之支出憑證，可見確有該筆手續費支付之實。前述保證金乃因
      ＳＵＰＥＲ─ＩＮＡ輪於一九九七年四月二日在美國ＰＡＳＣＡＧＯＬＩＡ港
      口裝貨時，遭ＡＢＳ驗船協會刁難，索取保證金或保證書，當時船東互保協會
      要求船方先提供保證金擔保，才願出具保證書以利船舶放行，由於船已裝貨，
      不先發航勢必衍生更多索賠糾紛，自訴人又不予置裡，只好先以台灣雍洲船務
      代理公司名義存入美金十五萬六千二百五十元於台灣上海商業銀行，台灣上海
      商業銀行轉給香港上海商業銀行擔保，管理公司由台灣雍洲船務代理公司提供
      定存單作保證，屬有益之管理行為，顯非詐騙可擬。至於擔保金日後是否能順
      利領回，具有風險性存在，在該款取回之前本即應列在支出欄，若日後順利領
      回，再予以沖銷。本件自訴人提起自訴之後，該筆保證金的確獲領回而沖抵部
      分欠費。
    (六)被告為了讓合組之公司賺錢，還特定應自訴人之請求支付較高之運費，自訴人
      於八十七年度偵字第四九六九號所提之ＢＲＩＴＡＮＮＩＡ輪運送契約，每次
      航程每公噸水泥熟料至少以八美元計算運費，參照同時期同業運送水泥熟料之
      計算標準，則有每公噸僅收五點八美元者，可見被告並無以低價承載情事。至
      於回程是否空船，則非託運人所能控制，託運人不會因此獲得任何利益，自訴
      人不應對績效不滿就說成被詐欺。
    (七)自訴人指管理公司以日息萬分之七計算不合理云云，實則自訴人並未支付利息
      ，且公司股東會議曾決議，向股東借款利息以月息百分之二點一計算。
四、按犯罪事實應依證據認定之，無證據不得推定其犯罪事實。又不能證明被告犯罪
    者，應諭知無罪之判決，刑事訴訟法第一百五十四條、第三百零一條第一項分別
    定有明文。又事實之認定，應憑證據，如未能發現相當證據，或證據不足以證明
    ，自不能以推測或擬制之方法，為裁判基礎（最高法院四十年台上字第八六號判
    例參照）。又刑法第三百三十九條第一項詐欺罪之成立，以意圖為自己或第三人
    不法之所有，以詐術使人將本人或第三人之物交付為要件，若行為人未使用詐術
    ，亦不致使人陷於錯誤，則不得遽以該罪相繩。自訴人認被告涉嫌詐欺，無非以
    (一)ＢＲＩＴＡＮＮＩＡ輪自八十五年九月二日起至八十六年九月二十六日止十三
    趟航程中，被告就其中八趟承載自己貨物。(二)將ＳＵＰＥＲＩＮＡ輪以廢鐵私自
    出賣。(三)自訴人由保險公司取得之保險金手續費支出憑證為美金一千五百六十二
    點五元，被告提出之保險金支出明細卻為美金十五萬六千二百五十元及被告帳目
    不清等為據，經查：
    (一)被告與自訴人等成立甲○○○○公司，依照合資契約，被告出資美金十萬二千
      元，之後確實承租ＢＲＩＴＡＮＮＩＡ輪，嗣因虧損改組，被告依照出資比例
      分攤偉順公司代墊部分、及八十五年九至十二月之船舶租金等項目，被告於Ｂ
      ＲＩＴＡＮＮＩＡ輪之出資總計為美金三十二萬八千一百九十九元三角六分，
      有自訴人提出之股東出資明細表一份在卷可憑，準此，被告出資、亦分攤虧損
      ，並無違常，則除非有充分且明確之證據，足以證明被告係藉合夥之名，施用
      詐術，使自訴人陷於錯誤，而有將自訴人之金錢歸入被告自己不法所有之意圖
      ，否則事後被告縱有帳目不清之情形，雖可能涉有侵占、背信、或違反商業會
      計法之罪嫌，但終究不能以帳目不清一事，即推定其合夥之初，具有詐欺之故
      意，遽以詐欺罪繩之。
    (二)自訴人指稱被告見其對航運一無所悉，又頗有資歷，乃興請詐欺其財產之意圖
      ，遊說自訴人投入鉅資經營航運，表示利潤可觀，不需自訴人費心經營，只要
      將實際經營權交給被告，必能一本萬利，自訴人因而相信被告之經營能力，因
      此投資，之後被告一再表示，為維持及改善ＢＲＩＴＡＮＮＩＡ輪之營運狀況
      ，需要再增資，被告乃自八十四年十一月起，至八十五年十一月十二日止，陸
      續投入美金一百一十四萬五千餘元，至八十六年止該輪仍因租金未繳，遭船東
      扣押云云，然查被告亦參與投資及增資，已如前述，且各種生意，本係投資人
      看好將來市場而為投資，但預測與實際之間，原存有許多變數，經營之結果本
      無穩賺不賠之事，參諸證人庚○○證稱每筆請款都須經過渠看過，渠會核對憑
      證，船長負責進出，我們信任船長，船運的帳目是辛○○做的，後來由丙○○
      接手，渠所對帳的部分，非常清楚，不需查核，虧損部分，渠已付清（見本院
      八十九年十月十九日訊問筆錄）。及證人辛○○證稱：會計帳未經過渠檢查，
      渠負責處理ＢＲＩＴＡＮＮＩＡ輪開具傳票部分，由丙○○告知要開的金額，
      渠拿取款單給丁○○及被告蓋章，再去銀行取款並匯款到指定帳戶。帳由丙○○負責做，每一筆費用渠都會告知自訴人用途，丙○○或被告從未給渠帳目，
      也沒有將總結算交給渠，但每筆匯款有經過被告、丙○○及庚○○之簽可，沒
      有憑證。渠於甲○○○○公司開始營業時受雇於該公司，每月薪水新台幣五千
      元，幾個月後共同帳戶沒有錢，渠就不再受雇於該公司等語（見本院八十九年
      十月十九日訊問筆錄）。上述會計帳經合夥人庚○○核可並對過帳目，而每一
      筆費用復經丙○○告知自訴人，已足以認定。又依照兩造間就ＳＵＰＥＲＩ─
      ＮＡ輪之合夥協議書約定，經營期間由自訴人派會計一名，負責處理財務及統
      計事物，可知自訴人就財務方面，有自己之親信參與，且自訴人與被告、庚○○、吳董事於八十四年十二月六日在台北市○○○路辦公室出席之該年十二月
      份會議，通過該年十一月財務狀況，如十一月份試算表，又決議ＢＲＩＴＡ─
      ＮＮＩＡ輪修船費及停航期間之損失將造成資金不足約二十萬元美金希由股東
      預備金應急，同年月二十五日在香港舉行之第一次臨時合夥人會議，決定因檢
      修及停航之資金短絀問題，於元月五日籌二十萬美金，元月十日籌十萬美金，
      按各合夥股東比率準時出資，又於八十五年八月二十六日，在台北市甘霖航運
      公司，舉行之股東會議，承認八十五年八月十五日報表，負債金額七十萬四千
      四百九十四點二六元，已超出資本額，決議通過股東按比例出資，此分別有被
      告提出之會議記錄影本各一份在卷足稽，其上均有自訴人之簽名筆跡（附於八
      十九年十一月二十二日答辯狀後），足見被告多次將財務報表交付自訴人閱覽
      並承認，當時自訴人對於ＢＲＩＴＡＮＮＩＡ輪單程承載被告為負責人之其他
      公司貨物，亦無意見，並無何證據足以證明被告假借合夥之名欺瞞被告，行詐
      欺之實。被告縱曾以種種美言，遊說自訴人投資，仍不得遽認被告因此有詐欺
      之故意。
    (三)關於Ｐ＆Ｉ保證金一事：自訴人承認有支付手續費一千五百六十二點五美元，
      則所爭執者，係供擔保之保證金十五萬六千二百五十美元，將之列入會計帳之
      支出項，進而要求自訴人分攤該筆損失是否為詐欺手段。經查：該筆十五萬六
      千二百五十美元之保證金，係由被告擔任實際負責人之雍洲船務代理公司向上
      海商業銀行辦理定存單為擔保，由銀行開具信用狀，向保險公司提出放行保證
      ，信用狀一年期滿，確定未被追索，上海商業銀行便同意提供擔保之上述定存
      單解約，解約後之款項於八十七年四月二十三日直接匯入雍洲船務代理公司在
      上海商業銀行之帳戶，然而自訴人所引用之律師催討函，係八十七年一月二十
      二日所製作，此有自訴人所提出之八十七年一月二十二日（八七）函字第○二
      二號函附卷足稽，則律師催討函在前，保證金退還在後，亦即催討函製作之時
      ，該筆保證金尚未退還，已甚明確，因此自不能因為該催討函催討之金額包括
      前筆保證金之支出，即謂被告有詐欺之故意。雖被告於八十八年三月二日在本
      院為有關該筆保證金仍在保險公司之不實陳述（按：此時保證金已匯入雍洲船
      務代理公司帳戶），然而被告自八十七年一月二十二日之後，未再就前開金額
      進行追討，此經自訴代理人當庭敘明（見本院九十年四月十二日審理筆錄），
      又卷附八十七年五月五日（八七）函字第一五一號碩彥法律事務所函，雖律師
      代理被告行文予自訴人，主旨為「檢附ＳＵＰＥＲＩＮＡ輪費用單據影本一套
      ，請查核見回覆並結清欠款」，然並未積極主張金額為何，且就該函之說明欄
      觀之，該函之目的係檢附單據影本，請自訴人核對，並表示如欲核對單據正本
      ，則可派員前往查閱，如欲取回單據，則請自訴人先開立欠被告金額百分之五
      十之支票作為擔保。準此，因為八十七年四月二十三日以後，被告既未就上開
      款項續為催討，並無證據顯示被告故意以隱匿該筆保險金退還之手法，而向自
      訴人詐取該筆保險金之分攤額，足認被告所稱該財務狀態一直停留在八十七年
      一月二十二日委請律師發函前之結算點等語，堪予採信。況被告斯時起一直主
      張查帳，則被告就保險金退還一事縱有隱匿而為詐欺之故意，然自訴人並未因
      此陷於錯誤，而認為自己應分攤支付該筆保險金，被告之隱匿行為，亦不符合
      詐欺罪之構成要件。
    (四)被告於八十六年十二月十七日以ＳＵＰＥＲＩＮＡ輪當廢船出售，得款九十八
      萬零二百二十元美金，被告並以其先前代墊該輪之各項支出，故將賣船所得款
      抵扣其代墊款之用，自訴人主張被告未經其他股東同意，擅將尚具航行能力之
      該輪當廢鐵出售，乃有意逃避船舶讓與需當地主管航政機關或中華民國領事館
      蓋印證明之規定，以方便其詐害自訴人之財產，圖利自己，顯示其未盡力經營
      。然查自訴人與被告合夥投資在先，之後被告依約購入ＳＵＰＥＲＩＮＡ輪，
      已如前述，且被告在剛買進該船時，即攬進一筆自美國到印度之運送，此經證
      人己○○證述明確（見本院九十年四月十二日審理筆錄），復為自訴人所不爭
      ，倘被告以詐欺自訴人之投資款為目的，何需自己也投入投資款購入船舶，並
      行運送，再以廢鐵出售之？況管理、經營一艘船舶，確實每日必須有所花費，
      自訴人及被告之投資款不足支應，由偉順公司代墊，被告縱使未經自訴人等其
      他股東同意，擅將尚具航行能力之該輪當廢鐵出售，以之清償該代墊款，而有
      違背合夥契約，或涉嫌侵占、背信之行為，然而尚難以其賣船行為推認被告於
      合夥之初，即具有詐欺之故意。又被告對於自訴人質疑之數筆帳款，均一一具
      狀答辯說明，（兩造倘仍有爭執，應係在自訴人對於被告提起由本院內湖簡易
      庭審理中之民事案件中或自行對帳解決），且被告所質疑之部分，仍算是合夥
      支出中之一小部分，亦即其他支出自訴人也不爭執，況ＳＵＰＥＲＩＮＡ輪在
      買入前，前船主確有美國ＡＢＳ驗船協會所出具之船籍維持證明，此有被告提
      出之買賣文件附卷足稽，而該輪確在交付後，無法通過美國ＡＢＳ檢驗，因而
      花錢檢修，之後航行往印度，遇風浪而甲板漏水，造成貨損，遭貨主扣押，此
      為自訴人所承認，足見買入ＳＵＰＥＲＩＮＡ輪之後，有許多花費，自無法以
      帳目不明，即一概否認支出，認定被告詐取合夥款。又購船事宜，確實由被告
      接洽，此為自訴人所自承，則佣金金額及支付對象係屬民事問題，自亦不能以
      被告將佣金支付予自己擔任負責人之ＥＬＥ乙○○Ｌ公司，即謂被告有詐欺之
      故意。
   (五) 綜上，自訴人雖懷疑被告詐欺，然而並無足夠之證據證明被告有不法所有之意
      圖，及有何施用詐術之情形。自訴人以被告邀約合夥經營、承租之船舶多數用
      於承載被告自己之貨物、最後將ＳＵＰＥＲＩＮＡ輪以廢鐵價賣出，指稱被告
      詐欺云云，並不足採，本院另查無其他積極之證據，足以證明被告有詐欺之犯
      行，爰為無罪之諭知。
據上論斷，應依刑事訴訟法第三百四十三條、第三百零六條、第三百零一條第一項前
段，判決如主文。
中      華      民      國      九十      年      四      月  二十六    日
                              臺灣士林地方法院刑事第二庭
                                      法  官
右正本證明與原本無異。
如不服本判決，應於判決送達後十日內，向本院提出上訴狀。
                                          書記官
中      華      民      國      九十      年      四      月  二十六    日


司法院資訊處製作；財團法人民間司法改革基金會備份。
